臺灣彰化地方法院民事判決　99年度訴字第429號
原　　　告　謝影燕
訴訟代理人　蔡宜宏律師
被　　　告　許財裕
訴訟代理人　楊錫楨律師
上列當事人間損害賠償事件，本院於民國100年1月6日言詞辯論
終結，判決如下：
    主  文
原告之訴及假執行之聲請均駁回。
訴訟費用由被告負擔。
    事實及理由
一、原告方面：
（一）主張與聲明：兩造於民國（下同）98年1月10日訂婚宴客
      ，於同年1月13日兩造因細故發生口角，然隨即和好，同
      年1月18日兩造仍偕同到「帝芬妮」婚紗店觀看兩造婚紗
      照片。同年2月14日原告至婦產科檢查時，經醫師診斷確
      定原告已懷有身孕，同年2月19日被告始陪同原告例行產
      檢。因當時婚期已近，原告乃於同年3月2日委託貨運公司
      將家具、冰箱等嫁妝送至被告家中。此後兩造又曾多次因
      細故而口角，原告因見被告始終拒絕溝通，氣憤、灰心之
      餘，始傳送數次簡訊（其中如4月6日：你又沒話講，那我
      們取消婚約吧！免得以後問題一大堆）與被告，其目的不
      外係為提醒被告能多體貼關懷原告心情、能多與原告溝通
      。詎於同年4月7日，被告母親何玉燕突然以電話聯絡原告
      父親謝源芳，告以同年4月17日之婚期欲延後云云，原告
      知悉後十分錯愕，旋即致電被告母親何玉燕，堅決表明不
      願延後婚期，然未獲確切回應。參以兩造已訂婚宴客，且
      婚期已定，印妥喜帖廣發親友，原告並已將嫁妝送至被告
      家中，原告又已懷有身孕，事後原告更堅決表示不願延後
      婚期，均可知，上開簡訊內容實為原告抱怨被告未盡體貼
      關懷且拒絕溝通之一時氣話，衡情原告根本無解除婚約之
      意思，況且，解除婚約事關重大，並非兒戲，以當時萬事
      俱備只待婚期，又豈可能僅以簡訊之寥寥數語而為？實則
      ，約於兩造婚期前一週，原告父親謝源芳仍撥打電話至被
      告家中，請被告務必如期前來迎娶，然而於同年4月17當
      日，被告雖偕同其父、母親前往原告家中，然未見有依禮
      俗迎娶之動作，經原告父親謝源芳請被告先迎娶回去，然
      遭被告拒絕，當日被告及其父、母親僅先帶同原告至婦產
      科例行產檢後，再一同前往彰化縣田尾鄉遊玩、逛「大潤
      發」賣場等，然未再提及結婚之事。嗣兩造雖於彰化縣溪
      湖鎮調解委員會會調解，然經於98年6月15日第一次調解
      仍無結果，再於同年6月30日續行調解時，被告堅決表示
      解除婚約，完全無視原告內心所受委屈與傷痛。嗣原告於
      同年11月1日產下一名女嬰，同年11月18日被告雖曾至原
      告家中談論子女問題，然無結果，同年12月13日原告前往
      被告家中再次談論子女問題，仍未獲被告置理。由上可知
      ，原告並未故違兩造婚期，反係被告無民法第976條之理
      由而故違結婚期約，且迄今仍拒絕履行婚約，則依民法第
      978條：「婚約當事人之一方，無第976條之理由而違反婚
      約者，對於他方因此所受之損害，應負賠償之責。」；第
      979條第1項：「前條情形，雖非財產上之損害，受害人亦
      得請求賠償相當之金額。但以受害人無過失者為限。」規
      定，被告自應賠償原告因此所受之損害。計：(1)財產損害
      部分：原告因籌辦訂婚儀式，共計花費文定喜宴費用新臺
      幣（下同）230,000元、宴客所用菸酒18,000元、購買家
      具費用39,800元、冰箱費用22,000元，及購買而贈與被告
      之戒指、項鍊、領帶夾等費用51,999元，共計361,799元
      （計算式：230000＋180 00＋39800＋22000＋51999＝361
      799）。(2)非財產損害部分：承前所述，兩造已訂婚宴客
      ，且婚期已定，並印妥喜帖廣發親友，當時原告又已懷有
      身孕，詎被告竟佯稱延後婚期云云，而拒絕履行婚約，對
      於兩造子女問題，被告更未善意置理，在在令原告內心委
      屈悲痛，每當懷抱幼兒愁思及此，無不潸然淚下，原告所
      受精神上痛苦，縱罄筆墨亦難形容其萬一，爰依法請求賠
      償非財產上損害1,000,00 0元，聊以慰藉，誠屬相當。綜
      上，爰聲明請求：被告應給付原告1,361,799元，及自起
      訴狀繕本送達被告之翌日起至清償日止按年息百分之五計
      算之利息。並願供擔保請准宣告假執行。
（二）對被告抗辯之陳述：
  １、關於被告抗辯兩造於本院家事庭99年度家簡字第1號確定
      判決之爭點效問題，固有最高法院96年度台上字第2569號
      民事判決可參，然查，兩造於該案之爭點，係「原告是否
      故違婚期」，本件訴訟之爭點則為「被告是否故違婚約」
      ，訴訟之爭點顯然不同，應無上揭最高法院判決所示有關
      爭點效之適用。從而，被告抗辯本件應有「爭點效」理論
      之適用，即無可採。
  ２、有關原告主張之財產損害部分，除購買家具費用被告認係
      32000元、而非原告主張之39800元外，其餘被告均不爭執
      ；至於非財產損害之慰撫金部分，被告雖辯稱原告請求過
      高云云，然兩造已訂婚宴客，且婚期已定，並已印妥喜帖
      廣發親友，當時原告又已懷有身孕，詎被告竟佯稱延後婚
      期云云而拒絕履行婚約，對於兩造子女問題，被告更未善
      意置理，甚至於本件又否認兩造子女與被告之親子關係，
      在在令原告內心委屈，悲痛萬分，原告受有莫大之精神上
      痛苦，依法請求賠償非財產上損害1,000,000元，誠屬相
      當。至於被告另稱：「對於原告所產下之幼兒，被告則爭
      執與被告具有親子關係」云云，更令人莫名，被告不僅逃
      避為人父之責任，對於原告之人格及名譽更是重大侮辱。
      原告真誠與被告交往、相戀，進而與被告有愛的結晶，並
      互許終生，原告懷著新生胎兒，等待成為新嫁娘，迎接幼
      兒誕生，原以為自己的人生即將進入另一個階段，將為人
      妻、為人母，也期待著與被告展開人生的新頁，然原告從
      未想過，已訂婚宴客、廣發結婚喜帖，周知女方親友新婚
      喜悅，嫁妝亦已送至被告家中，然而結婚之日，新郎前來
      ，卻無迎娶動作，當時原告父親請求被告無論如何先迎娶
      回去，竟遭斷然拒絕，原告身為女人，又懷有身孕，如何
      面對此等難堪之場面？原告猶如晴天霹靂，美好人生從此
      遽變，親友、街坊鄰居間，對原告更投以異樣眼光，指指
      點點，原告仍必須強忍被拋棄之痛苦，產下幼兒，臨盆之
      時，卻只有原告年邁雙親陪伴在旁，已絲毫沒有迎新生兒
      的喜悅、沒有為人母的感動，有的只是無盡的哀愁與對人
      生的絕望，原告不知道將來如何告訴幼兒，在其尚未出生
      前母親就被父親拋棄，且是以如此難堪之方式拋棄。原告
      產下幼兒後，迄今獨自仍養育子女，被告尚未盡其為人父
      之責任前，臨訟竟還否認其與子女之親子關係，而一再傷
      害原告，其心態誠屬可議。
二、被告則聲明請求駁回原告之訴及假執行之聲請，如受不利判
    決，願供擔保，請准宣告免假執行，抗辯稱：
（一）兩造於網路認識才一個多月，原告之父、母告訴原告，透
      過原告要求被告至原告家中提親，不斷向被告提出提親之
      事。當時被告因年紀老大不小，被告父、母盼望被告可以
      早點成家立業，與原告父親第一次見面討論提親之事，於
      98 年1月10日訂婚。原告訂婚後常常吵鬧要求分手，被告
      仍安撫其情緒，被告表示原告可以安心準備結婚事宜，完
      成終身大事，被告父、母待原告如同親生女兒疼愛，原告
      告知有身孕，被告父、母內心喜悅，陪同原告至婦科產檢
      。但98年4月6日，原告已懷有身孕，且4月17日婚期已近
      ，竟要求取消婚約。婚事重大，喜帖已發，喜宴、迎娶禮
      車已安排好，原告此時傳簡訊取消婚約，原告不把婚姻當
      人生重要之事，如同兒戲，先行毀約，讓被告無法接受原
      告提出解除婚姻要求，致婚期無法如期舉行，被告備受親
      朋好友及鄰居背後指指點點。98年4月17日婚期後，被告
      父、母仍關心婚事，至原告家中談論婚事10多次，但原告
      一直逼被告解除婚約，致被告身心俱疲，無法專心工作。
      98 年5月17日雙方於原告家中談論，原告強烈表示無法履
      行婚約。98年6月15日在溪湖調解，原告主張婚事不可能
      ，被告談論身孕中的小孩，原告表示被告扶養，需付出
      100 萬元賠償金，致調解不成。98年6月30日再調解，雙
      方爭吵，原告父親離席時，表示等小孩生下來，要求被告
      付出相當賠償金。98年11月15日，於原告家中談論，原告
      主張被告扶養小孩，付60萬元賠償金，若被告不要小孩，
      需付出160萬元大筆金額，若被告付不出160萬元，要求被
      告先支付100萬元現金，餘60萬元簽二年期本票償還。小
      孩是兩造共同的，但原告一直逼被告作出決定，逼到家人
      受不了，提出贈與物財產返還提告即前述兩造於本院家事
      庭99 年度家簡字第1號訴訟事件，目的是希望雙方贈與物
      可以互相歸還。
（二）法院於確定判決理由中，對訴訟標的以外當事人所主張或
      抗辯之重要爭點，本於兩造辯論之結果所為之判斷結果，
      除有顯然違背法令，或當事人提出新訴訟資料足以推翻原
      判斷之情形外，於同一當事人間，就與該重要爭點有關之
      他訴訟，不得再為相反之主張，法院亦不得作相異之判斷
      ，此源於訴訟上之誠信原則及當事人公平之訴訟法理，避
      免紛爭反覆發生，以達「一次解決紛爭」所生之一種判決
      效力（拘束力），即所謂「爭點效」，亦當為程序法所容
      許，此有最高法院96年度台上字第2569號判決意旨參照。
      原告在本件所主張之重要爭點，業經本院99年度家簡字第
      1號民事確定前案判決為認定（詳見上開判決書第五點頁
      10、11、12），並認定本件被告於前案主張本件原告向其
      片面解除婚約，故違結婚期約等語，應屬有據。從而，被
      告依民法第976條第1項第2款規定，以前案起訴狀繕本送
      達向原告為解除婚約之意思表示，並依同法第979條之1規
      定，請求原告返還贈與物，於法有據，應予准許。本院99
      年度家簡字第1號所為本件被告全部勝訴之判決，本件原
      告並未提起上訴而確定。該確定判決，法院於確定判決理
      由中，對訴訟標的以外就本件原告所主張之重要爭點，已
      本於兩造辯論之結果而為上開判斷結果，參以該民事確定
      判決並無顯然違背法令之情形，且本件原告並未提出新訴
      訟資料足以推翻原判斷之情形，故於同一當事人即本件兩
      造間，就與該重要爭點有關之本件訴訟，自不得再為相反
      之主張，法院亦不得作相異之判斷，依最高法院96年度台
      上字第2569號判決意旨所闡述之爭點效適用原則可知，本
      件係原告故違婚期，被告依民法第976條第1項第2款規定
      解除婚約，於法有據，原告主張被告並無民法第976條規
      定而違反婚約云云，要屬無據，本件原告之請求，並無理
      由。
（三）退步而言，縱認原告之主張有理由，然原告主張其購買傢
      俱費用39,800元部分，被告否認之，實際金額應為32,000
      元，其餘財產上之支出，被告則不爭執；另慰撫金之部分
      ，原告之請求不僅過高，且被告對於原告所產下之幼兒，
      是否與被告具有親子關係亦有所疑。
三、兩造不爭執事項：
（一）兩造於98年1月10日訂婚宴客，且原訂於同年4月17日結婚
      ，原告於同年4月6日，已懷有身孕，且傳簡訊於被告，內
      容為：你又沒話講，那我們取消婚約吧！免得以後問題一
      大堆。同年4月17日被告未迎娶原告。嗣原告產下一女。
（二）原告籌辦訂婚儀式，花費文定喜宴費用230,000元、宴客
      所用菸酒18,000元、購置冰箱費用22,000元，購贈被告之
      戒指、項鍊、領帶夾等費用51,999元，且亦有購置家具（
      此項費用兩造有所爭執）。
（三）被告前以原告故違婚期，爰向被告解除婚約，並請求被告
      應返還贈與物，經本院家事庭以99年度家簡字第1號事件
      ，判決被告勝訴確定。
四、得心證之理由：
  １、兩造不爭執事項，並有原告提出之收據影本可稽，本院亦
      調閱前述99年度家簡字第1號民事卷宗核屬相符，自可信
      為真正。
  ２、原告主張得依民法第978條、第979條第1項請求被告賠償
      部分，被告否認，抗辯如上。按「婚約當事人之一方，無
      第976條之理由而違反婚約者，對於他方因此所受之損害
      ，應負賠償之責」。「前條情形，雖非財產上之損害，受
      害人亦得請求賠償相當之金額。但以受害人無過失者為限
      」，民法第978條、979條第1項定有明文。經查，本院99
      年度家簡字第1號民事事件，被告係主張原告有民法第976
      條第1項第2款故違結婚期約之情形，被告爰合法解除婚約
      ，並依同法第979條之1，請求原告應返還被告因訂定婚約
      之贈與物，經法官詳查證據，斟酌全辯論意旨，於判決理
      由中，至要且屬明白的論斷原告確有故違結婚期約之情形
      ，被告解除婚約之意思表示合法，爰為被告勝訴之判決，
      原告亦未上訴而確定等情，已經本院閱卷核明。原告於本
      件訴訟，基於同一婚約，主張被告有違反婚約之情事，惟
      未提出新訴訟資料足以推翻前述99年度家簡字第1號民事
      判決之判斷，本院亦查無該案件有顯然違背法令之情事，
      則被告抗辯稱：參諸最高法院96年度台上字第2569號判決
      意旨【法院於確定判決理由中，對訴訟標的以外當事人所
      主張或抗辯之重要爭點，本於兩造辯論之結果所為之判斷
      結果，除有顯然違背法令，或當事人提出新訴訟資料足以
      推翻原判斷之情形外，於同一當事人間，就與該重要爭點
      有關之他訴訟，不得再為相反之主張，法院亦不得作相異
      之判斷，此源於訴訟上之誠信原則及當事人公平之訴訟法
      理，避免紛爭反覆發生，以達「一次解決紛爭」所生之一
      種判決效力（拘束力），即所謂「爭點效」，亦當為程序
      法所容許】，故原告無得於本件再為相反之主張，法院亦
      不得作相異之判斷，容可採取。況被告既已合法解除婚約
      ，對原告言，自無構成違反婚約，而得依民法第978條及
      第979條第1項請求賠償之餘地；遑論原告有故違結婚期約
      之情事，已有過失，更不符須無過失之受害人始得請求第
      979條第1項請求賠償慰撫金之要件。原告此部分之主張，
      自不足採取。
綜上，原告之主張係無理由，本院應予駁回。
五、原告之訴既經駁回，其假執行之聲請，自失所附驪，爰併予
    駁回。
結論：原告之訴無理由，並依民事訴訟法第78條，判決如主文。
中    華    民    國  100    年    1    月    20    日
                  民事第三庭    法  官  洪榮謙
以上正本係照原本作成。
如不服本判決，應於判決送達後20日內向本院提出上訴狀。如委
任律師提起上訴者，應一併繳納上訴審裁判費。
中    華    民    國  100    年    1    月    20    日
                                書記官  蔡亦鈞